【裁判字號】    93,上訴,1543
【裁判日期】    950125
【裁判案由】    偽造文書
【裁判全文】
臺灣高等法院臺中分院刑事判決        93年度上訴字第1543號
上  訴  人  臺灣南投地方法院檢察署檢察官
被      告  甲○○
            乙○○
上列上訴人因被告偽造文書案件，不服臺灣南投地方法院92年度
訴字第146號中華民國93年7月21日第一審判決（起訴案號：臺灣
南投地方法院檢察署90年度偵續一字第2號 ），提起上訴，本院
判決如下：
    主  文
上訴駁回。
    理  由
一、公訴意旨略以：被告甲○○於民國85年間，利用與告訴人丙○○、陳沛塘合建房屋之機會，竟夥同被告乙○○基於行使
    偽造私文書之概括犯意聯絡，明知告訴人丙○○單獨所有坐
    落於南投縣名間鄉○○段第366及第366之19地號，及告訴人
    丙○○、陳沛塘共同所有坐落於南投縣名間鄉○○段第366
    之29地號等3筆土地，並未在合建方案範圍之內，而利用告
    訴人丙○○、陳沛塘交付相關證件予被告甲○○，藉以辦理
    申請建造房屋等所需相關手續之機會時，分別於86年6 月13
    日、同年10月17日前，連續偽造上開3筆地號之土地買賣契
    約書，而將告訴人丙○○及陳沛塘前揭所單獨或共同所有之
    土地，以買賣之名義，而移轉登記予被告乙○○。再由被告
    乙○○於87年4月15日，以上開3筆土地同時向玉山商業銀行
    股份有限公司設定抵押貸款，而嚴重損害告訴人丙○○、陳
    沛塘對上開土地之所有使用管理權益，因認被告甲○○、乙○○涉有刑法第216條、第210條、第217條之行使偽造私文
    書罪嫌。
二、按犯罪事實應依證據認定之，無證據不得認定犯罪事實，刑
    事訴訟法第154條第2項定有明文。又告訴人之告訴，係以使
    被告受刑事訴追為目的，是其陳述是否與事實相符，仍應調
    查其他證據以資審認，必告訴人所述被害情形無瑕疵可指，
    且就其他方面調查又與事實相符，其供述始足據為判決之基
    礎（最高法院29年上字第3105號、40年臺上字第86號、52年
    臺上字第1300號、32年上字第657號判例要旨參照）。另認
    定犯罪事實，所憑之證據，雖不以直接證據為限，間接證據
    亦包括在內，然無論直接或間接證據，其為訴訟上之證明，
    須於通常一般之人均不致於有所懷疑，而得確信其為真實之
    程度者，始得據之為有罪之認定（最高法院76年臺上字第
    4986號判例要旨參照）。
三、公訴意旨認定被告甲○○、乙○○涉有行使偽造私文書罪嫌
    ，無非係以告訴人丙○○、陳沛塘之指述及證人即童綜合醫
    院祝利燦醫師於偵查時之證詞及協議書、上開3筆土地之土
    地登記簿、土地登記申請書、土地建築改良物買賣所有權移
    轉契約書及土地所有權狀影本各1份、童綜合醫院92年1月2
    日（92）童醫字第5號函為憑，並以被告甲○○、乙○○對
    於買賣上開土地之時間、交易價格、如何用印及何時簽約、
    何人在場均供述不一；又依告訴人與被告甲○○於85年1月4
    日所簽定之協議書以觀，認被告甲○○供稱係因告訴人丙○○因合建房屋，繼而缺錢貸款，其始會介紹另一被告乙○○
    向告訴人丙○○等購買土地，顯與事實不符。又依卷附兩份
    之土地登記申請書，其中有關告訴人丙○○之簽名，均與歷
    次偵訊筆錄之簽名，顯有所不同，是否確為告訴人丙○○所
    親簽，即有商榷之處；此外，第2份之土地登記申請書，係
    於86年9月10日所提出申請，而此時告訴人丙○○正於沙鹿
    童綜合醫院之加護病房中，則告訴人丙○○於當時顯然無法
    如被告甲○○等所供述，係告訴人丙○○親至代書事務所簽
    名用印。此部分除調閱告訴人丙○○之病歷無誤外，堪信該
    份土地登記申請書上之丙○○簽名，顯然係遭人偽簽，而認
    定被告甲○○、乙○○涉犯上開犯嫌。訊據被告甲○○、乙○○對於其等委請代書陳振民將告訴人丙○○單獨所有坐落
    於南投縣名間鄉○○段第366及第366之19地號，及告訴人丙○○、陳沛塘共同所有坐落於南投縣名間鄉○○段第366 之
    29地號等3筆土地所有權移轉登記予被告乙○○之事實固坦
    承不諱，惟堅決否認有何行使偽造私文書之犯行，辯稱：上
    開3筆土地之買賣，告訴人丙○○與被告乙○○於86年5月15
    日協議後，同意簽下上開土地之買賣契約，因上開366地號
    及366 之19地號2筆土地不需分割，且為被告丙○○所獨有
    ，因此在協議好當日，被告乙○○就在上開2筆土地登記申
    請書上蓋章，告訴人丙○○亦在當日蓋章並簽名，而代書作
    業好之時間係在86年5月21日，始記載原因發生日期為86年5
    月21日，而先行辦理移轉登記。而上開366之29地號土地，
    當時尚未自366之8地號分割非來，於86年7、8月間始分割出
    來，而此筆土地之土地登記申請書，代書依作業慣例早在86
    年7、8 月間辦理土地分割時，即由被告乙○○及告訴人丙○○預先至代書處簽名蓋印鑑章，至記載原因發生日期為86
    年9月10 日，係陳代書作業之時間，並非簽名蓋章之時間，
    故告訴人丙○○自無需在86年9月10日從童綜合醫院趕來簽
    名。因上開2份土地登記申請書均在告訴人丙○○中風前所
    簽名，自與中風後歷次偵訊筆錄之簽名有所不同。而被告乙○○向告訴人丙○○所購買之土地實際上有5筆，除上開系
    爭3筆土地外，尚包括其他2筆土地，價金合計四百萬元，在
    86年5月15 日簽立契約時，即給付定金一百四十五萬元，另
    在86年5月28日提領現金一百六十萬元，會同告訴人丙○○
    至名間鄉農會償還貸款，本案增值稅為三十七萬七千多元，
    另二筆土地係告訴人丙○○親戚所有，則委託告訴人丙○○
    代為處理等語。
四、經查：
（一）告訴人丙○○係於86年5月15日與被告乙○○訂立不動產
      買賣契約，將告訴人丙○○所有之上開名間鄉○○段366
      、366之19號，告訴人丙○○及陳沛塘所共有之上開名間
      鄉○○段366之29號三筆土地出賣於被告乙○○一情，業
      據被告甲○○於偵查中供稱：「（問：為何介紹乙○○買
      土地？）因我與丙○○合建，他們沒有錢向農會貸款，才
      請乙○○買地。」（見偵字第181號卷第46頁正面），「
      （問：第2次買賣當時何人在場？）我與陳沛塘、丙○○
      及代書4人。（當時乙○○的印章何人蓋的？並提示卷附
      366之29地號上之契約書）之前先蓋好，再把空白契約書
      交陳代書處理等語（見偵續一卷第81頁反面、第82頁正面
      ）。「（問：地號366及366之19簽上買賣契約時，你有無
      在場？）有。（問：在何處簽立，何人在場？）在代書處
      簽，我、乙○○、丙○○及代書在場。（問：當時買賣價
      錢多少？）四百多萬，不到五百多萬。（問：如何給付，
      當場給付多少？）有現金，也有支票，現場給付多少，我
      不記得，好像現金五、六十萬元，支票一百多萬。（問：
      剩餘之款項如何支付？）還有幫他清償名間鄉農會一百三
      十幾萬元。（問：366之29地號買賣契約書何時地簽立？
      ）應在86年7、8月簽的，在陳振民代書那裏簽的。（問：
      之前辦理合建時，丙○○是否將權狀及印章交給你？）沒
      有等語（見偵續一卷第96頁、97頁）。」被告乙○○於偵
      查中供稱：「（問：丙○○向名間鄉農會貸款的一百五十
      萬元，是你替丙○○還的？）是的，我是與丙○○、甲○○、陳振民去還的，付利息及繳土地增值稅九萬多元，有
      玉山銀行出入明細表。」「（問：如何付款？）我用現金
      ，我分好幾次付款，第一次是在代書處付的，有次是拿到
      名間鄉農會大庄辦事處還，丙○○向農會的貸款有塗銷證
      明（見偵字第181號卷第45頁正面）。」等語明確，核與
      證人即辦理系爭地號土地之移轉登記代書陳振民於偵查中
      證稱「（問：丙○○土地賣給乙○○是你辦的？）是的，
      丙○○親自到我那裡辦理，他有拿印鑑證明、權狀、印鑑
      章，乙○○也有去，是86年5月間。（問：土地是丙○○
      自己要賣的？）是的。（問：賣多少錢？）我忘了。（問
      ：366-29是丙○○、丁○○，是否各二分之一？）是，全
      部過戶給乙○○。」（見他字第870號卷第45頁正面）、
      「（問：丙○○有無委託你辦理名間鄉○○段366、
      366-19號二筆土地給乙○○？）有的。（問：丙○○、乙○○2人有無到你那裡辦買賣過戶？）有的，他們2人及甲○○都有去。（問：丙○○帶何證件去？）帶辦理過戶文
      件、印鑑章。（問：土地登記申請上，丙○○的章是他交
      給你的？是的，我蓋好後，當場就還他。（問：何時委託
      你辦？）86年5月份。（問：他們二人有無寫買賣契約書
      ？）有的，是在我那裡簽的，寫後他們各自帶回保管，我
      沒留存。（問：你有無與丙○○、乙○○、甲○○到名間
      鄉農會還丙○○向農會的貸款？）有的。（問：土地增值
      稅何人繳的？）乙○○繳」（見他字第870號卷第53頁正
      面至第54頁）、「（問：丙○○將366、366 -29土地以買
      賣名義過戶給乙○○，是否你辦的？）是的，這是他們本
      人的印鑑。（問：丙○○、丁○○要賣土地是委託你辦理
      ？）是的。他們2人親自到我那裡委託我辦的，印鑑證明
      、印章都是他們2人親自拿到我那裡的。（問：土地登記
      申請書丙○○、丁○○的印章何人蓋的？）是他們2人來
      蓋章的，簽名也是他們簽的，印鑑證明書也是他們親自拿
      來的。（問：他們買賣如何付款？）有的現金，有的是去
      大庄農會辦事處還丙○○的貸款。（問：所有權狀何人拿
      去的？）是丙○○他們拿去的。（問：證件何人拿去的？
      ）是丙○○他們拿印鑑證明、權狀、印章到我那裡的。（
      見偵字第181號卷第45頁至第46頁正面）」、「（問：契
      約上申請書丙○○誰簽的？）他簽的，親自在我那簽，印
      鑑也是他自己請。（問：丙○○、丁○○那份？）也一樣
      。（問：丁○○有去你那邊？）有。（問：2次你都幫他
      寫契約？）是，過戶證件都是他們本人領的。（問：土地
      買賣所有權移轉契約寫幾份？）1式2份，我自己沒留，地
      政要留契約書、印鑑證明、副本，有貼印花的給當事人。
      （問：二次登記都是你去登記？）是。」（見偵續字第33
      號卷第127頁至第128頁）、「（第2次買賣契約書是否為
      86年9月10日在你事務所簽的？）是在8月初，在我事務所
      簽的，賣方丙○○有去，買方乙○○有去，甲○○也有去
      。（問：當時簽訂買賣契時，乙○○及丙○○是否有親自
      去用印？）是。（問：既然八月初就簽妥買賣契約書，為
      何至9月10日才去辦登記？）因為其他的土地也有分割。
      （問：地號366-29之買賣契約書是乙○○及丙○○親自至
      你事務所親自用印，甲○○也有去？）是。（問：辦理過
      戶的賣方相關證件，是何人交給你的？）丙○○。（問：
      第二次辦理簽立契約書時，丙○○之印章何時交你的？）
      丙○○在辦分割時，就先蓋好了。（見偵續一字卷第94
      頁反面、第95頁反面）等語相符，並有被告乙○○所提出
      之86年5月15日簽訂之不動產買賣契約書1份為證（影本附
      卷）。而本院及原審法院亦向南投縣南投地政事務所調閱
      上開366及366之19地號土地登記申請書、土地買賣所有權
      移轉契約書、告訴人丙○○名間鄉戶政事務所86年5月15
      日印鑑證明、上開366之8地號之土地複丈申請書、土地複
      丈定期通知書、複丈結果通知書、上開366之29地號土地
      登記申請書、土地買賣所有權移轉契約書、告訴人丙○○
      印鑑證明書各1份查明屬實，並有該影本各1份附卷可稽。
      而上開366及366之19地號土地登記申請書上之告訴人丙○○簽名、印文、土地買賣所有權移轉契約書上之印文，經
      核均與所附之告訴人丙○○印鑑證明上之簽名及印鑑文相
      符，而告訴人丙○○於本院94年12月26日行準備程序時亦
      陳稱：名間鄉戶政事務所86年5月15日所核發印鑑證明上
      之丙○○及印文，係伊所簽名及蓋章，86年5月21日之上
      開366及366之19地號土地登記申請書、土地買賣所有權移
      轉契約書上有關丙○○簽名及印文係伊簽名蓋章（見本院
      94年12月26日準備程序筆錄第2頁）。雖告訴人丙○○對
      於上開86年5月15日簽訂之不動產買賣契約書、上開366
      之29地號土地登記申請書上之丙○○簽名予以否認真正。
      而經送往內政部警政署刑事警察局及法務部調查局鑑定結
      果，因數量不足憑與待證簽名字跡認定異同而無法鑑定，
      固有內政部警政署刑事警察局93年3月25日刑鑑字第09300
      58600號函及法務部調查局93年5月10日調科貳字第093001
      78050號函各1份可稽（見原審卷第191頁、第195頁）。然
      檢察官、被告及告訴人亦未能再提出更多憑與待證簽名之
      告訴人丙○○字跡，供本院再送往鑑定。惟依肉眼觀察卷
      附之告訴人丙○○所供認係真正之名間鄉戶政事務所86年
      5月15日所核發印鑑證明上之丙○○簽名、印文、86年5月
      21日之上開366及366之19地號土地登記申請書、土地買賣
      所有權移轉契約書上有關丙○○簽名及印文，不難發現與
      上開86年5月15日所簽訂之不動產買賣契約書、上開366
      之29地號土地登記申請書上之丙○○印文相同，而簽名之
      筆劃特徵亦極為相似，經研判兩類筆跡不排除係同一人書
      寫之可能性。而告訴代理人於本院94年10月24日行準備程
      序時，亦供稱民間鄉農會貸款部分與原審卷第25頁反面之
      86年5月15日簽訂之不動產買賣契約書上之丙○○，應是
      告訴人丙○○所簽（見本院94年10月24日之準備程序筆錄
      第2頁）。另證人即代書陳振民於偵查中亦證稱上開366之
      29地號土地登記申請書上之丙○○印文及簽名，係告訴人
      丙○○在86年7、8月間親自至其事務所簽名及用印等語，
      已詳如上述。足見告訴人丙○○與被告乙○○於86年5月
      15日所簽訂之不動產買賣契約書應屬真實，告訴人丙○○
      不僅有在86年5月21日之上開366及366之19地號土地登記
      申請書、土地買賣所有權移轉契約書上簽名及用印，亦有
      於上開366之29地號土地登記申請書上簽名及用印。雖上
      開366之29地號土地登記申請書上之發生原因日期，記載
      為86年9月10日，惟實際上早在86年7、8月間辦理土地分
      割時，即由被告乙○○及告訴人丙○○預先至陳振民代書
      處簽名蓋印鑑章，所記載原因發生日期86年9月10日，實
      係代書陳振民準備送件之作業時間，並非簽名蓋章之實際
      時間。故告訴人丙○○於86年9月10日雖因中風住在沙鹿
      童綜合醫院之加護病房中，固有卷附之童綜合醫院92年1
      月2日（92）童醫字第5號函表示告訴人丙○○86年9月10
      日並未請假外出或其他任何外出紀錄云云，與童綜合醫院
      醫師祝利燦於偵查中證稱：86年9月10日，告訴人丙○○
      在加護病房，同年9月11日才轉至普通病房等語，及卷附
      病歷表所載，告訴人丙○○當時還屬語意不清云云。惟86
      年9月10日既非係告訴人丙○○簽名用印之實際時間，已
      詳如上述，是上開證據自不足以證明上開366之29地號土
      地登記申請書上之丙○○簽名及印章係偽造。從而檢察官
      執上開證據而認上開366之29地號土地登記申請書上之告
      訴人丙○○簽名及印章不可能係告訴人丙○○所為，而係
      偽造云云，及告訴人丙○○指稱其因辦理房屋合建事宜，
      將印章交付被告甲○○保管致遭盜用云云，均不足取。因
      上開2份土地登記申請書上之丙○○之簽名，均在告訴人
      丙○○中風前所為，已如上所述，而本案歷次偵訊筆錄上
      丙○○之簽名，係在告訴人丙○○中風後所為，其身體健
      康狀況顯有差異，故其簽名之力道與中風前有明顯不同，
      筆跡自亦會有所差異，自無法以告訴人丙○○上開2份登
      記申請書上之簽名，與本案歷次偵訊筆錄上之簽名有所不
      同，進而否認告訴人丙○○在上開2份登記申請書簽名之
      真正。是起訴書以此為由而認上開2份登記申請書上之告
      訴人丙○○簽名係偽造，亦不足取。
（二）另依卷附之告訴人丙○○與被告乙○○於86年5月15日所
      簽訂之不動產買賣契約書第3條顯示，契約成立時被告乙○○付定金一百四十五萬元為價金之一部，並經由告訴人
      丙○○收足，不另立收據。而簽約當日被告乙○○並交付
      2張支票，即發票人為臺中市第七信用合作社之支票，付
      款人為臺灣省合作金庫臺中支庫，號碼分別為ＵＡ000000
      0號、ＵＡ0000000號，面額各為三十萬元及五十萬元之支
      票共2張，此有該支票影本2張可稽。被告乙○○既已交付
      上開2張支票作為價金，雖依卷附之上開支票背面顯示，
      ＵＡ0000000號之支票事後係由陳振民背書取款、ＵＡ000
      0000號係由謝木榮背書取款，然此係告訴人丙○○取得支
      票後如何運用之情形，則屬告訴人丙○○之事，不影響告
      訴人丙○○與被告乙○○上開買賣之成立。是告訴代理人
      聲請傳喚陳振民及謝木榮到庭作證，核無必要，附此敘明
      。另上開土地出賣予被告乙○○後，被告乙○○、甲○○
      曾陪同告訴人丙○○至名間鄉農會清償告訴人丙○○之貸
      款一百五十萬元一情，業據告訴人丙○○於88年12月27日
      偵查時陳稱：「（問：你有無拿印章去陳振民代書辦土地
      買賣？）我有去代書處，但我沒有帶印章去，我沒有賣土
      地，我有去大庄農會還錢，錢是甲○○拿出的。（見他字
      卷第45頁反面至第46頁正面）」等語，核與被告甲○○、
      乙○○及證人陳振民前開陳述內容所稱「曾與告訴人丙○○至南投縣名間鄉農會清償貸款一百五十萬元一情」互核
      一致，並有被告乙○○所提出之告訴人丙○○於清償上開
      貸款後向南投縣名間鄉農會拿回而置於被告乙○○處之擔
      保放款借據原本1張足憑（影本附卷)。益見告訴人丙○○
      確實有出賣上開土地而以其價金之一百五十萬元去清償其
      向南投縣名間鄉農會稽之借款。是告訴人丙○○雖之後之
      偵查中翻異前詞而陳稱：「（問：你還有何意見？）我沒
      有去農會還貸款。（問：你有向名間鄉農會貸款一百五十
      萬元？）（不答）（問：貸款的錢一百五十萬元，你有否
      還？）我不知道。（問：你們共有一筆366-29地？）是的
      。（問：（提示買賣契約書）這印鑑證明簽名、印章等是
      否你的？）印鑑證明書、印章是我們的。（問：你有無拿
      權狀、印章、印鑑證明到陳代書辦土地買賣？）沒有。」
      等語（見偵字第181號卷第44反面至第46頁正面），顯與
      事實不符，自不足採。又告訴人丙○○於86年4月30日向
      南投縣名間鄉農會借款一百五十萬元，並於借款文件上之
      用途欄記載為「建築房屋」，而該農會並於當日撥入告訴
      人丙○○之帳戶內，嗣於同年5月28日，該戶再匯入前開
      金額償還該筆借款一情，有南投縣名間鄉農會89年年7月
      28日名鄉農信字第2793號函所附借款等資料影本在卷可憑
      （見偵續卷第47頁至第51頁）。是告訴人丙○○係因建築
      房屋而借款甚明。公訴人認告訴人丙○○與被告甲○○於
      85年1 月4日合建房屋後，無須出資興建配合，因而認被
      告甲○○所稱因合建房屋缺錢貸款一情與事實不符，顯有
      誤認。
五、綜上所述，告訴人丙○○、陳沛塘指述之內容，經本院調查
    後，發現與事實不符，而檢察官所提出之證據，亦不足使本
    院確信起訴事實為真實，自難僅憑告訴人丙○○、陳沛塘有
    瑕疵之指訴，逕認定被告乙○○、甲○○為有罪之判決基礎
    。是被告乙○○、甲○○上開所辯，尚屬可信。此外復無其
    他證據足資證明被告乙○○、甲○○確有偽造及行使偽造私
    文書之犯行，是本案被告乙○○、甲○○之犯罪不能證明，
    自應為無罪之諭知。從而原審認被告乙○○、甲○○犯罪不
    能證明，而諭知被告乙○○、甲○○為無罪之判決，自無違
    誤。是檢察官上訴意旨謂：告訴人丙○○於86年9月10日已
    因中風住在沙鹿童綜合醫院之加護病房中，有童綜合醫院92
    年1月2日（92）童醫字第5號函表示告訴人丙○○86年9月10
    日並未請假外出或其他任何外出紀錄，與童綜合醫院醫師祝
    利燦於偵查中證稱：86年9月10日，告訴人丙○○在加護病
    房，同年9月11日才轉至普通病房，不可能在86年9月10日至
    代書事務所辦理過戶之簽名事宜等語，及依卷附病歷表所載
    ，告訴人丙○○當時還屬語意不清，可見被告乙○○、甲○○所供不實，其2人有偽造文書之犯行，而指摘原審判決被
    告乙○○、甲○○無罪有所疏漏及率斷云云，自不足取，已
    詳如上述。其上訴為無理由，應予駁回。
據上論結，應依刑事訴訟法第368條，判決如主文。
本案經檢察官戊○○到庭執行職務。
中    華    民    國    95    年    1    月  25       日
            刑事第八庭  審判長法  官  羅  得  村
                              法  官  劉  榮  服
                              法  官  巫  政  松
上列正本證明與原本無異。
如不服本判決應於收受送達後十日內向本院提出上訴書狀，其未
敘述上訴之理由者並得於提起上訴後十日內向本院補提理由書（
均須按他造當事人之人數附繕本）。
                              書記官  陳  妙  瑋
中    華    民    國    95    年    1    月    26     日
                                                      Ａ


司法院資訊處製作；財團法人民間司法改革基金會備份。
